臺灣高等法院民事判決　　　　　　　　100年度建再易字第4號
再 審原 告　維福實業有限公司
法定代理人　林愛玲
再 審被 告　晃利工程股份有限公司
法定代理人　張迪森
訴訟代理人　楊正評律師
上列當事人間請求給付工程款事件，再審原告對於中華民國100
年3月31日本院98年度建上字第28號確定判決提起再審，本院判
決如下：
    主  文
再審之訴駁回。
再審訴訟費用由再審原告負擔。
    事實及理由
一、按再審之訴顯無再審理由者，得不經言詞辯論，以判決駁回
    之，民事訴訟法第502條第2項定有明文。
二、再審原告本於民事訴訟法第496條第1項第2 款之再審事由提
    起再審之訴，主張：本院98年度建上字第28號判決（下稱原
    確定判決）第10頁第15列既記載：「從而上開各工程項目既
    早經被上訴人（下均指再審被告）與鼎台公司於第1至4期前
    完成估驗計價，衡諸常情應認為上開工程數量及進度即為上
    訴人（下均指再審原告）所完成。又系爭工程詳細表項目所
    列，均為含工帶料，並未分別列計材料或工資，有訴外人鼎
    台公司94年5月30日M94北鼎字第1150號備忘錄影本可證。而
    被上訴人給付工程尾款之停止條件，固然為上訴人須完成全
    部工程，且全部工程經業主正式驗收合格；但兩造因發生爭
    執，致被上訴人拒絕辦理估驗付款，亦為兩造所不爭執。惟
    當事人預期不確定事實之發生，以該事實發生時為債務之清
    償期者，應認該事實發生時或其發生已不能時，為清償期屆
    至之時。而系爭游泳池工程業經新竹縣政府驗收合格在案，
    有新竹縣政府99年2月9日函文在卷可稽，且保固期間業已屆
    滿，復為兩造所不爭執，則據此足證上訴人所施作上開工作
    項目已經全部完成。故依上說明，被上訴人之付款條件業已
    成就，自應給付工程款予上訴人」等語，由此可知，再審被
    告應給付已完成施作並驗收合格之工程款予再審原告，而該
    工程款應包含估驗款及保留款。原確定判決理由書中所計算
    之價格均為估驗款而已，並未包括保留款，此由原確定判決
    附表一中「本院認定價格」欄與「契約價格」欄相比較，即
    可知原確定判決所認定均係估驗價格即契約價格之90% ，並
    未包含10% 保留款部分。原確定判決理由所認定之估驗款價
    格為新臺幣（下同）534萬2,330元，加上10% 保留款後，本
    件全部工程之價格應為593萬5,922元，其中保留款為59萬3,
    592元，加計營業稅2萬9,679元，合計62萬3,271元（下稱系
    爭保留款）。惟原確定判決於主文中卻僅命再審被告再給付
    再審被告61萬7,644 元本息，未將系爭保留款計算在內。原
    確定判決理由既認定再審原告得請求全部工程款，包括估驗
    款及系爭保留款，卻於判決主文中未將系爭保留款合併計算
    在內，自有判決主文與理由顯有矛盾之違誤，而有民事訴訟
    法第496條第1項第2 款之再審事由等語。聲明求為：(一)原確
    定判決關於駁回再審原告後開(二)部分之裁判廢棄。(二)上開廢
    棄部分，再審被告應再給付再審原告62萬3,271 元，及自95
    年6月15日起至清償日止，按年息5% 計算之利息。(三)再審原
    告願供擔保請准宣告假執行。
三、再審被告則以：再審原告片面主張鼎台公司歷次估驗進度，
    僅為再審原告實際完成進度之90％。實際完成進度及金額應
    按鼎台公司估驗完成進度及金額，再加計10% 保留款，該主
    張並不可採，其理由第一審法院早於判決理由中詳加說明。
    原確定判決係依再審被告與鼎台公司歷次工程估驗單，估算
    其工程進度及數量，此估驗結果即為再審原告實際完成之進
    度數量。據此，計算出再審原告得請求再審被告給付之工程
    項目及數量，認定第一審判決僅命再審被告給付再審原告88
    萬8,621 元，尚有未足，判命再審被告應再給付再審原告61
    萬7,644 元本息，並無再審原告所主張之判決理由與主文顯
    有矛盾之情形等語，資為抗辯，並聲明：駁回再審之訴。
四、按判決理由與主文顯有矛盾者，得以再審之訴對於確定終局
    判決聲明不服，民事訴訟法第496條第1項第2 款定有明文。
    所謂判決理由與主文顯有矛盾，係指判決依據當事人主張之
    事實，認定其請求或對造抗辯為有理由或無理由，而於主文
    為相反之諭示，且其矛盾為顯然者而言（最高法院80年台再
    字第130號判例意旨參照）。經查：
  (一)依原確定判決於事實及理由欄五、(一)業已指明其所分述者為
    「(一)上訴人就系爭工程所施作之範圍為何？上訴人第一至四
    期及94年12月25日後進場施作已完工未領款之金額（含一成
    保留款）為若干？」（見原確定判決第6頁倒數第1列至第7
    頁第1、2列，即本院再審卷第13頁倒數第1列至第14頁第1、
    2 列）。又於事實及理由欄五、(一)1.(4)至(6)中記載『(4)又依
    被上訴人與訴外人鼎台公司之第1期至第3期估驗計價單所示
    ：兩造系爭契約明細關於「壹、機房設備」中就「一、標
    準競賽池機房設備」項目，除「程式控制器」、「洩氣管及
    壓力錶」尚未施作外，其餘均陸續經被上訴人與鼎台公司於
    上述第1期至第3期估驗計價期間完成估驗，且估驗之數量除
    「配電及機房配管」之完成進度為45％外，其餘均為合約數
    量之90％。而同項目之「二、練習池機房設備」中，除「
    程式控制器」、「洩氣管及壓力錶」尚未施作外，其餘亦均
    經被上訴人與鼎台公司於第3 期估驗計價期間前即已完成估
    驗，其估驗之數量除「配電及機房配管」之完成進度為45％
    外，其餘亦已由鼎台公司估驗90％。又同項目「三、水療
    池機房設備」、「四、兒童池、幼兒池機房設備」項目中，
    除「機房配管及配電」尚未施作外，其餘項目亦均經被上訴
    人與鼎台公司於第3 期估驗計價期間之前完成估驗，而估驗
    數量亦為合約數量之90％。另兩造系爭契約明細表之「貳
    、週邊設備」中，就「一、標準競賽池機房設備」項目之「
    環池配管及另料五金安裝」、「救生椅」、「殘障入水椅水
    壓式」、及「二、練習池周邊設備」項目中之「環池配管及
    另料五金安裝」、「救生椅」、「殘障入水椅水壓式」、「
    三、水療池機房設備」之「水療池配管及冰水供水設備機具
    」、「四、兒童池、幼兒池機房設備」等項目中之「環池配
    管及另料五金安裝」，業經被上訴人與鼎台公司於第3 期以
    前完成估驗。而上開估驗數量除「水療池配管及冰水供水設
    備機具」、「環池配管及另料五金安裝」之完工進度各為15
    ％外，其餘亦均為合約數量之90％。此外兩造系爭契約明
    細表「參、其他設備」中，就「ABS溢水溝板」、「ABS溢水
    溝邊條」、「儲藥桶5000公升」、「儲藥桶1000公升」等工
    程，亦均經被上訴人與鼎台公司於第3 期以前完成估驗，而
    上開估驗數量除「ABS溢水溝板」、「ABS溢水溝邊條」分別
    完成之數量為260個及600個外，其餘亦均為合約數量之90％
    。(5)再者被上訴人與訴外人鼎台公司於第4 期估驗計價之項
    目計有「週邊設備」之「吸塵機」（含標準池及練習池）、
    「胸腹按摩」、「沖擊泉」、「珠點」、「傘瀑」、「北美
    檜七分箱體及內座椅」、「隱藏式加熱器」、「防爆燈及溫
    度計」，及其他設備之「加藥機」、「水質監控器」、「檜
    木池板材」等項，除「檜木池板材」之估驗數量為58外，其
    餘均為估驗合約數量之90％…(6)從而上開各工程項目既早經
    被上訴人與鼎台公司於第1至4期前完成估驗計價，衡諸常情
    應認為上開工程數量及進度即為上訴人所完成。又系爭工程
    詳細表項目所列，均為含工帶料，並未分別列計材料或工資
    ，有訴外人鼎台公司94年5月30日M94北鼎字第1150號備忘錄
    影本可證。而被上訴人給付工程尾款之停止條件，固然為上
    訴人須完成全部工程，且全部工程經業主正式驗收合格；但
    兩造因發生爭執，致被上訴人拒絕辦理估驗付款，亦為兩造
    所不爭執。惟當事人預期不確定事實之發生，以該事實發生
    時為債務之清償期者，應認該事實發生時或其發生已不能時
    ，為清償期屆至之時。而系爭游泳池工程業經新竹縣政府驗
    收合格在案，有新竹縣政府99年2月9日函文在卷可稽，且保
    固期間業已屆滿，復為兩造所不爭執，則據此足證上訴人所
    施作上開工作項目已經全部完成。故依上說明，被上訴人之
    付款條件業已成就，自應給付工程款予上訴人。(7)至於上訴
    人得請求被上訴人給付之工程項目及數量，即為鼎台公司已
    完成估驗之第1至4期估驗計價項目及數量（但扣除「水中攝
    影」及「水中平台」2 項），至於估驗金額如超過系爭契約
    價格者，則依系爭契約價格計算。經查系爭工程機房設備部
    分估驗總金額為236萬9,660元，週邊設備部分總估驗金額為
    189萬3,570元，其他設備部分估驗總金額107萬9,100元（項
    目及金額均詳如附表一），總計估驗金額為534萬2,330元（
    計算式：2,369,660＋1,893,570＋1,079,100＝5,342,330）
    ，加計5%營業稅為560萬9,447元（元以下四捨五入）…。
    然被上訴人僅給付上訴人353萬1,541元，為兩造所不爭執，
    則上訴人尚得請求被上訴人給付207萬7,906元（計算式：5,
    609,447－3,531,541＝2,077,906 ）』等語（見原確定判決
    第8頁倒數第2列至第11頁第14列即本院再審卷第第15頁倒數
    第2 列至第18頁第14列）。復於原確定判決事實及理由欄五
    、(一)3.2.記載「…從而上訴人總計得請求被上訴人給付系爭
    工程尾款即應為150萬6,265元本息（計算式：2,077,906＋2
    60,904－832,545＝1,506,265）。而原判決僅命被上訴人應
    給付上訴人88萬8,621 元本息，故上訴人即得請求增加給付
    61萬7,644 元」等語。由此可知原確定判決附表一、二「本
    院認定價格」欄中所認定之金額係再審原告第1至5期進場施
    作已完工未領款之金額，包含1 成保留款在內，此由原確定
    判決事實及理由欄五、(一)特別指明其所分述者係再審原告第
    1至4期及94年12月25日後進場施作已完工未領款之金額（含
    一成保留款）等語益明（見本院卷第13頁倒數第1 列至第14
    頁第1、2列）。再審原告主張原確定判決理由中所計算之價
    格均為估驗款，未包括保留款乙節，核屬無據，要無足採。
    原確定判決認定再審原告實際完成之進度數量後，據以計算
    出再審原告得請求再審被告給付之工程款，且於原確定判決
    事實及理由欄五、(一)中特別指明其所認定再審原告已完工
    未領款之金額，係包含1成保留款，是原確定判決並無何判
    決理由與主文顯有矛盾之情形。
  (二)綜上所述，原確定判決並無再審原告所主張有民事訴訟法第
    496條第1項第2 款所定之再審事由，再審原告提起本件再審
    之訴，顯無理由，爰不經言詞辯論，逕以判決駁回之。
五、據上論結，本件再審之訴為顯無理由，依民事訴訟法第502
    條第2項、第78條，判決如主文。
中    華    民    國    100    年    11    月    29   日
                     民事第四庭
                         審判長法  官 張劍男
                               法  官 翁昭蓉
                               法  官 陳靜芬
正本係照原本作成。
不得上訴。
中    華    民    國   100    年    11    月    29    日
                               書記官 應瑞霞